---
title: "Modelos de Gráficos usando o ggplot"
author: "Fernando Bastos"
date: "11/08/2020"
output: html_document
---

```{r setup, include=FALSE}
knitr::opts_chunk$set(echo = TRUE)
```

## ggplot

O ggplot2 é um pacote de visualização de dados para a linguagem de programação estatística R. Criado por Hadley Wickham em 2005, o ggplot2 é uma implementação da Grammar of Graphics de Leland Wilkinson - um esquema geral para visualização de dados que divide gráficos em componentes semânticos, como escalas e camadas (Wikipédia).

Primeiro vamos considerar um banco de dados. Considere o banco de dados já na base do R chamado mtcars.

```{r}
dados <- mtcars
head(dados)
str(dados)
dados$cyl  <- as.factor(dados$cyl )
dados$vs   <- as.factor(dados$vs  )
dados$am   <- as.factor(dados$am  )
dados$gear <- as.factor(dados$gear)
dados$carb <- as.factor(dados$carb)
```

Agora já podemos começar a exemplificar o uso do pacote ggplot. Chamamos o pacote:

```{r}
library(ggplot2)
```

Como não podemos deixar de usar o operador pipe (%>%) chamamos também o pacote:

```{r}
library(tidyverse)
```

Pronto, agora mãos a obra. No ggplot2, os gráficos são construídos camada por camada (ou, *layers*, em inglês), sendo que a primeira delas é dada pela função ggplot (não tem o "2"). O primeiro argumento é o banco de dados:

```{r}
ggplot()
```

Nesse caso, foi alocado um espaço para a construção do gráfico. É como se dissessemos para o R, "vou construir um gráfico aqui!".

Continuando, o primeiro argumento é o banco de dados, que pode ser acrescentado de duas formas, assim:

```{r}
ggplot(dados)
```

ou assim:

```{r}
dados %>% ggplot()
```

Ainda não visualizamos nada, somente alocamos o espaço para o gráfico. O segundo passo é determinar a relação entre os dados e cada aspecto visual do gráfico, como qual variável será representada no eixo x, qual será representada no eixo y, a cor e o tamanho dos componentes geométricos etc. Os aspectos que podem ou devem ser mapeados depende do tipo de gráfico que você deseja fazer. Esse passo é feito com a função _aes()_. É dentro desta função que indicamos para o R as variáveis a serem utilizadas na construção do gráfico. Por exemplo, suponha que queiramos utilizar o número de cilindros no eixo x. Fazemos então:

```{r}
dados %>% ggplot(aes(cyl))
```


Podemos ainda indicar também o eixo y:

```{r}
dados %>% ggplot(aes(cyl,qsec))
```


Observem que o gráfico ainda não foi criado, para isso, precisamos indicar qual gráfico desejamos. Pode ser vários, por exemplo:

* geom_line: para retas definidas por pares (x,y)
* geom_abline: para retas definidas por um intercepto e uma inclinação
* geom_hline: para retas horizontais
* geom_boxplot: para boxplots
* geom_histogram: para histogramas
* geom_density: para densidades
* geom_area: para áreas
* geom_bar: para barras

No caso de nossas variáveis vamos utilizar um boxplot, fazemos então:

```{r}
dados %>% ggplot(aes(cyl, qsec)) + geom_boxplot()
```


Observe que nesse caso funcionou perfeitamente bem, pois já indicamos anteriormente que a variável _cyl_ é um fator, caso contrário, teríamos que fazer:

```{r}
dados %>% ggplot(aes(as.factor(cyl), qsec)) + geom_boxplot()
```

se quisermos fazer um histograma, basta indicar a variável, fazemos da seguinte forma:

```{r}
dados %>% ggplot(aes(qsec)) + geom_histogram()
```

Podemos ainda escolher diversos temas:

* theme_gray (): Cor de fundo cinza e linhas de grade brancas. Apresente os dados para facilitar as comparações.
* theme_bw (): Fundo branco e linhas de grade cinza. Pode funcionar melhor para apresentações exibidas com um projetor.
* theme_linedraw (): Um tema com linhas pretas de várias larguras em fundos brancos, uma reminiscência de desenhos de linha.
* theme_light (): Um tema semelhante a theme_linedraw (), mas com linhas e eixos cinza claro, para direcionar mais atenção para os dados.
* theme_dark (): O mesmo que theme_light, mas com um fundo escuro. Útil para destacar linhas finas coloridas.
* theme_minimal (): Um tema mínimo sem anotações de fundo
* theme_classic (): Um tema clássico, com linhas dos eixos xey e sem linhas de grade.
* theme_void (): um tema completamente vazio, útil para plotagens com coordenadas não padronizadas ou para desenhos.


```{r}
p <- dados %>% ggplot(aes(qsec)) + geom_histogram()
p + theme_gray()
p + theme_bw()
```



O pacote R ggthemes fornece outra galeria de temas personalizados do ggplot, que incluem:

* theme_tufte (): um tema minimalista
* theme_economist (): tema baseado nos enredos da revista economist
* theme_stata (): tema baseado em esquemas de gráficos estatísticos.
* theme_hc (): tema baseado em Highcharts JS

```{r}
library(ggthemes)
p + theme_stata()
```

Podemos mudar as cores das variáveis com o comando col, vejamos:


```{r}
dados %>% ggplot(aes(qsec), col=red) + geom_histogram()
```









